臺灣高雄地方法院刑事判決　　　　　　　　　　　　　九十一年度自字第二八七號
　　自　訴　人　庚○○
　　　　　　即　蔡庚○○
　　被　　　告　壬○○
右列被告因誹謗案件，經自訴人提起自訴，甲○判決如左：
    主  文
壬○○無罪。
    理  由
一、自訴意旨略以：自訴人庚○○與被告壬○○原係普通朋友，住在不同之眷村，且
    無任何仇恨及結怨。民國九十一年六月初里長選舉期間，自訴人支持被告眷村一
    位郭姓候選人，且兩人平日以母子或姊弟相稱，雙方家人及友人皆知，並無任何
    不軌之事。惟被告竟於里長選舉期間，散布不實謠言，誣指自訴人與郭姓候選人
    間關係曖昧，侵害自訴人之名節、操守及人格，因認被告涉有刑法第三百十條之
    誹謗罪嫌云云。
二、按犯罪事實應依證據認定之，無證據不得推定其犯罪事實；不能證明被告犯罪或
    其行為不罰者，應諭知無罪之判決，刑事訴訟法第一百五十四條及第三百零一條
    第一項分別定有明文。復按刑法第三百十條之誹謗罪，係以意圖散布於眾，而指
    摘或傳述足以毀損他人名譽之事為成立要件，是誹謗罪之成立，除行為人在客觀
    上需有指摘或傳述足以毀損他人名譽之事實外，尚須行為人在主觀上有誹謗故意
    與意圖散布於眾之不法意圖，始足當之，若缺乏此主觀意圖之構成要件要素，即
    與刑法第三百十條所規定之誹謗罪成立要件不符，而行為人是否具有主觀構成要
    件故意，須依行為當時之具體情況客觀判斷之，倘無證據足證行為人係出於惡意
    之情況下，即應推定其係以善意為之（即所謂真正惡意原則），而何謂足以損毀
    他人名譽之事，則應從一般社會之客觀通念就個別事實加以判斷，而非以當事人
    主觀之感受為認定之標準（參照最高法院五十八年台上字第二三二九號判決）。
    又所謂意圖散布於眾，係指意圖散發或傳布於不特定之多數人而言，如非意圖散
    布於眾，而僅傳達於特定之人，即不足以當之。最高法院八十六年度台上字第六
    九二○號、八十八年度台非字第二一號、八十九年度台非字第一二六號判決可資
    參照。
三、本件自訴人認被告涉有誹謗罪嫌，無非以證人乙○○、辛○○、丁○○、己○○
    均曾聽聞前開事由為其主要依據。惟訊據被告堅決否認有何誹謗犯行，辯稱：伊
    並未到處造謠，伊是遇到乙○○，乙○○跟伊談及臉的事情，接著問伊己○○與
    庚○○是否親姊弟，伊答稱聽說是乾媽關係，乙○○接著說怎麼是弟弟，伊即稱
    伊不清楚，伊並未誹謗自訴人等語。經查：
（一）證人辛○○、丁○○、己○○均非自被告處聽聞得知被告曾經提及自訴人與郭
      姓候選人之事，而係均由他人轉知情事，業據證人辛○○到庭證稱：「乙○○
      在選舉後六月九日跟我求證，問我有沒有聽到外面的傳言即己○○及庚○○的
      事情，我就問他什麼事情？他就跟我說己○○及庚○○的關係不正常，我就問
      他誰說的，乙○○就告訴我，是壬○○說的。」等語，證人丁○○證稱：「都
      沒有聽到己○○及庚○○之間的事情，選舉之後乙○○跟我求證，問我姓郭某
      二位的關係是否不尋常，說是錢某跟他講的，他來向我與劉某（即辛○○）求
      證，他說他有聽到這樣的事情，這有關人家的名節，這樣講不太好，後來李某
      也說不要再講，後來我聽到也沒有再講。我那一次聽到是第一次聽到，此外也
      沒有聽到有關郭某二人的訊息出來。」等語，及證人己○○證稱：「是選舉完
      之後，劉女（即辛○○）問我是不是跟庚○○有曖昧關係，我認為是選舉的花
      招，我就不在意，把這個訊息告訴庚○○，劉某有叫我不要跟別人講，我有跟
      庚○○很輕描淡寫的講，說外面傳言我跟她有曖昧的關係，庚○○有問我是誰
      講的，我有跟她講是辛○○跟我查證，辛○○是聽乙○○講的，乙○○是壬○○告訴她的。」等語，足見證人辛○○、丁○○、己○○之陳述均屬傳聞，而
      非親自目睹或親耳聽見被告提及損害自訴人與郭姓候選人名節之事，是其此部
      分不利於被告之證詞均不足採信。
（二）證人乙○○雖到庭證稱被告曾向其提及自訴人與己○○之事，惟據其到庭證稱
      ：「在六月八日三點半等到三點四十分選舉那一天在合群里的社區辦公室的大
      門口跟錢女（指被告）碰面，．．．碰面之後，錢某夫婦坐著，我是站著，我
      就問她（指被告）看皮膚科的事情，接著他（指被告）又說庚○○來這邊做什
      麼，我說他不是幫他兒子己○○選舉嗎？她（指被告）就講他（指己○○）不
      是她（指自訴人）兒子，錢女說郭某（指自訴人）收己○○當乾兒子，後來有
      男女不正常的關係，．．．然後她就說這是他們家族的事情（我不知道這一句
      話的意思），我們不要多說了，我們就沒有再提起，又回歸原來看病的事情。
      」等語，可推知當時被告與證人乙○○二人係在聊天狀態（談看病之事），因
      見到自訴人前來，始由證人乙○○先提及自訴人與己○○之姓名、關係，二人
      並接續該話題對談，而非由被告一開始即刻意主動提及自訴人與己○○之事。
      又據證人乙○○前開證述，被告於談及自訴人與己○○二人之話題結束前，特
      別向證人乙○○提及是別人家族之事，不要多說，並轉回原來看病之話題，顯
      見前開對談純係被告與特定人即證人乙○○之間之談話，被告並未刻意藉由證
      人乙○○散布不利於自訴人或己○○之事於不特定大眾之故意，否則何以又會
      要求證人乙○○不要多說了？綜上，倘如證人乙○○前開證述為真，亦僅能證
      明係被告與特定人即證人乙○○間之對話，尚難以證人乙○○有為前開之證述
      （即證稱被告提及自訴人與己○○間有男女不正常關係），即認為被告有散布
      於眾之意圖。
（三）除前開證人乙○○指稱被告與其對談之內容外，在整個選舉過程中，被告並未
      散布不利於自訴人與己○○之事，亦經證人乙○○證稱：「（有無看到或聽到
      被告把郭某二人男女不正常的關係告訴其他人？）我沒有看到也沒有聽到。」
      、「（在選舉的過程（妳聽到之前）這個消息有沒有被散布出來？）沒有。」
      等語，證人辛○○證稱：「（在選舉期間，你有沒有親耳聽到或看到壬○○去
      散布對於庚○○不利的消息？）沒有。」、「（你有沒有聽過有人講庚○○跟
      己○○他們之間關係的事情？）沒有。」等語，證人丁○○證稱：「（在今年
      里長選舉期間你有沒有聽到有人在散布己○○及庚○○他們之間的事情？）都
      沒有聽到己○○及庚○○之間的事情，選舉之後乙○○跟我求證，．．．我那
      一次聽到是第一次聽到，此外也沒有聽到有關郭某二人的訊息出來。」等語，
      ，證人己○○證稱：「（選舉期間有沒有人散布你跟庚○○有不正常的關係？
      ）沒有。」等語，及證人丙○○證稱：「（今年里長的選舉期間你自己有沒有
      聽到有人在散布庚○○跟己○○有不正常關係的事情？）沒有，因為我受傷都
      在家。」等語。雖證人己○○復證稱：「在選舉前十天，有人打電話質疑我，
      跟我的助選員庚○○我們的關係如何，我問他說為何要問這樣的情形，對方說
  我選上之後，因為我很忙，由庚○○來替我看辦公室，我問她是誰講的，她都
      不講，是一個女的打來的，我不知道他是誰」等語，惟證人己○○並未指證該
      打電話之人即是被告，且該打電話之人亦未提及自訴人與己○○間有所謂之男
      女不正常關係，是自難認該電話係被告所打，而有損及自訴人之名節。
（四）本件當日被告與證人乙○○聊天時，另有證人戊○○及丙○○在場，業經證人
      丙○○到庭證稱：「我在選舉當天離開票之前的兩三分鐘我到開票中心碰到壬○○跟戊○○，我就跟戊○○聊一下，乙○○走過來，她（指乙○○）有跟壬○○聊天，好像聊臉的事情，我聽到開票就往裡面走，我站起來往裡面走的時
      候，我聽到乙○○跟壬○○講一句己○○，因為我一直往前走，就沒有仔細聽
      他們在說的內容」等語，是證人丙○○並未聽聞被告提及自訴人與己○○之內
      容。又據證人戊○○即被告之夫到庭證稱：「乙○○問我太太臉上治療的事情
      ，講完之後，乙○○就接著問庚○○與己○○是什麼關係，我太太回答聽說是
      母子關係，接下來乙○○再問我太太，怎麼我聽說他們是姊弟關係，我太太回
      答說那我就搞不清楚了」等語，亦難以戊○○在場，即被告有散布於眾指摘不
      利於自訴人名譽之意圖。再本件經甲○隔離訊問自訴人所聲請傳訊之證人乙○○、辛○○、己○○，渠等均分別證稱：「她就說這是他們家族的事情，我們
      不要多說了」（見乙○○證詞）、「乙○○．．．後來叫我不要再講，我答應
      她不要講，後來我先跟庚○○講。．．李秀有跟我講他們有曖昧關係，是講不
      正常關係，我轉述時用曖昧的關係去講」（見辛○○證詞）、「劉某（即辛○○）有叫我不要跟別人講」（見己○○證詞）等語，是依渠等證述，均曾答應
      前手轉述之人不要轉述他人知悉，惟卻一再將聽聞之事轉述，且轉述用語詞句
      上亦與第一手轉述者不同，顯見轉述之詞語、字句常會因轉述者無法正確描述
      、時間之經過及轉述者之表情、態度暨人之好奇心等因素而有不同之解讀而導
      致誤會。由此益可見，證人陳述之可信度常會因對話雙方互相之認知、情緒、
      表達、教育、理解度等而受影響。
（五）綜上所述，縱使證人乙○○所述為真，亦僅係屬於被告與可得特定人間之對談
      ，絕無藉由乙○○散布予不特定多數人知悉之故意，此核與前述誹謗罪之「意
      圖散布於眾」之要件已有不符。至於證人乙○○將其聽聞之言詞轉述其他證人
      辛○○、丁○○知悉，復由證人辛○○轉述予己○○、自訴人，亦均屬傳達予
      特定之人，而非不特定之多數人，亦查無任何積極證據足以證明被告藉由證人
      乙○○散布於不特定人之意圖，是自難以證人乙○○前開證述，即認被告有何
      意圖散布於眾而誹謗自訴人之故意。此外，復查無其他積極之證據，足資證明
      被告有何誹謗犯行，自應諭知無罪之判決。
據上論斷，應依刑事訴訟法第三百四十三條、第三百零一條第一項前段，判決如主文
。
中      華      民      國      九十一      年     八     月     六     日
                                  臺灣高雄地方法院刑事第七庭
                                            法  官 黃蕙芳
右正本證明與原本無異。
如不服本判決，應於判決送達後十日內，向甲○提出上訴狀。
                                            書記官 龔  能
中      華      民      國      九十一      年     八     月     六     日
